【裁判字號】    97,訴,2489
【裁判日期】    980114
【裁判案由】    有關核發證明事務
【裁判全文】
臺北高等行政法院判決
                                      97年度訴字第2489號
                              .
原      告  甲○○
訴訟代理人  張哲倫 律師
被      告  經濟部智慧財產局
代  表  人  王美花（局長）
訴訟代理人  丙○○
            乙○○
上列當事人間因有關核發證明事務事件，原告不服經濟部中華民
國97年9 月2 日經訴字第09706112260 號訴願決定，提起行政訴
訟。本院判決如下：
    主  文
訴願決定及原處分均撤銷。
被告應作成「准予核發專利代理人資歷證明文件」之處分。
訴訟費用由被告負擔。
    事  實
一、事實概要：
    原告於民國（下同）97年5 月19日備具「專利代理人資歷證
    明文件申請書」，檢附其實際擔任專利實體審查工作2 年以
    上之服務證明影本，並填列其以代理人身分具名代理之第00
    000000、00000000、00000000、00000000及00000000號等專
    利案件，向被告智慧財產局申請核發「專利代理人資歷證明
    文件」，俾得依專利師法第35條申請專利師考試全部科目免
    試。案經被告審查，以前揭申請書所列第00000000、000000
    00、00000000號等3 件為代理面詢；第00000000、00000000
    號分別於95年、96年始具名代理，原告於94年1 月11日以前
    未具名代理專利案件，故無法證明原告於97年1 月11日專利
    師法施行前，從事專利師法第9 條所定業務3 年以上，乃於
    97年5 月30日以（97）智專一（一）15169 字第0972028080
    0 號函為「不予受理」之處分（下稱原處分）。原告不服，
    提起訴願，經經濟部97年9 月2 日經訴字第09706112260 號
    訴願決定駁回，原告仍不服，遂向本院提起行政訴訟。
二、兩造聲明：
  (一)原告聲明：
    1.訴願決定及原處分均撤銷。
    2.被告應作成「准予核發專利代理人資歷證明文件」之處分
      。
  (二)被告聲明：原告之訴駁回。
三、兩造之爭點：
    原告於92年7 月23日、93年8 月20日分別代理第00000000號
    及第00000000號申請案之面詢，是否屬於專利師法第9 條所
    定業務？
  (一)原告主張：
    1.本件兩造所不爭執之事項：
      (1)專利師法第9 條規定：「專利師之業務範圍如下：一、
        專利之申請事項。二、專利之異議、舉發事項。三、專
        利權之讓與、信託、質權設定、授權實施之登記及特許
        實施事項。四、其他依專利法令規定之專利業務」。
      (2)原告事實上曾於94年1 月11日前，以專利代理人身分，
        代理第00000000號、第00000000號等申請案面詢事宜。
      (3)代理「面詢」為專利法所定之業務，被告97年8 月6 日
        之訴願答辯書第4 點理由亦自認：「由於代理申請人面
        詢事項，雖屬專利法令所定事項，惟其並無資格限制，
        非專利師亦得為之，因此，該代理行為非專利師法第9
        條所定之業務範圍」（見本院卷第20頁）。
      (4)被告於89年10月31日所公告之「經濟部智慧財產局專利
        案面詢作業要點」（下稱專利案面詢作業要點）第4 條
        規定，得出席面詢之人，僅限於下列四種資格之人員：
        原處分機關官員；申請人或其專利代理人；異議
        人、被異議人或其專利代理人；舉發人、被舉發人或
        其專利代理人（見本院卷第22至24頁）。另根據同條規
        定，其他有關人員經被告許可者，僅能「列席」，尚無
        資格「出席」。
      (5)被告於93年7 月1 日所施行之專利案面詢作業要點第4
        條規定，得出席面詢之人，除前揭四種資格之人員外，
        尚包括「其他與本案有關之人員」並經被告許可者（見
        本院卷第25至35頁）。顯見在89年10月31日至93年7 月
        1 日之間，依專利法及專利案面詢作業要點有關「出席
        」之規定，得出席面詢者，僅限於有專利代理人之資格
        者，尚非一般任何人皆得為之。
    2.本件爭執：
      (1)本件爭執之所在，即在於究竟在93年7 月1 日新版專利
        案面詢作業要點施行之前，於被告進行代理面詢之行為
        ，是否並無資格之限制，任何人皆得為之？
      (2)89年10月31日所公告之專利案面詢作業要點第4 條規定
        ，與93年7 月1 日新版專利案面詢作業要點第4 條之規
        定，關於面詢資格之限制有無不同？
    3.原告之理由：
      (1)本件原告據以主張申請代理人資歷證明文件，所本據之
        基礎事實為92年7 月23日所為之代理面詢行為，被告就
        此應無爭執。
      (2)89年10月31日公告之專利案面詢作業要點第4 條嚴格規
        定，得出席面詢人員只有行政機關人員、當事人（申請
        人、《被》異議人、《被》舉發人）、和專利代理人；
        至於其他人員需經行政機關許可才可「列席」，其尚無
        「出席」的資格，所以不能發言且不能辦理面詢業務。
        原告自訴願階段即反覆再三重申此節，惟訴願決定機關
        及被告就此均無任何交代。因此，原處分和訴願決定以
        面詢無資格限制，而將面詢排除在專利師法第9 條的業
        務範圍內，顯然已無立足點，且97年1 月10日智專字第
        09712100021 號解釋函亦與專利案面詢作業要點不合。
      (3)被告並不爭執原告曾代理第00000000號、第00000000號
        等申請案之面詢事務，而前揭第00000000號申請案面詢
        行為之時間為92年7 月23日（見本院卷第36頁），即適
        用89年10月31日公告之專利案面詢作業要點第4 條規定
        ，而依該規定，不具專利代理人資格者，並無資格出席
        面詢事務。而原告在該版本之「專利案面詢作業要點」
        有效施行期間確實曾以專利代理人身分辦理面詢業務，
        確屬專利師法第9 條第4 款所規定「其他依專利法令規
        定之專利業務」，而應已符合專利師法第35條的免試資
        格。
      (4)被告於97年10月間所遞呈之行政訴訟答辯狀，仍稱：「
        依本局95年11月24日…『專利案面詢作業要點』第4 點
        …，得出席面詢之人員，不僅以申請人及代理人為限」
        云云（被告答辯狀第3 頁倒數第9 行），至於何以原告
        於92年間之面詢行為須適用95年之專利案面詢作業要點
        ？何以不適用89年間之專利案面詢作業要點？被告對於
        89年10月31日公告之專利案面詢作業要點第4 點對於本
        件爭執之影響為何？均未見被告有任何答辯或說詞。
    4.不論原告以代理或複代理之名義進行面詢，均屬以代理名
      義所為之法律行為，縱以複代理而言，其亦係表明以代理
      之名義為之，且其法律效果直接對本人發生效力，被告以
      原告係以複代理名義進行面詢，推認非屬專利師法第9 條
      及第35條所定專利師之業務，其答辯不僅增設法所無之限
      制，亦明顯悖於複代理亦屬代理之法律屬性。
    5.原處分違背行政程序法第4條規定：
      (1)行政程序法第4 條規定：「行政行為應受法律及一般法
        律行為之拘束。」，其中一般法律原則當包括公平原則
        。
      (2)專利法第11條規定：「申請人申請專利及辦理有關專利
        事項，得委任代理人辦理之（第1 項）。在中華民國境
        內無住所或營業所者，申請專利及辦理有關專利事項，
        應委任代理人辦理之（第2 項）」。
      (3)依專利法第11條第1 項及第2 項規定，專利案申請人於
        國內有住居所者，其申請案任何人皆得代理，不以具有
        專利代理人之資格為限，因此目前被告對於凡是曾經於
        以專利代理人名義代理提出專利申請案者，一律核發代
        理人資歷文件。至於該專利申請案之申請人於國內有無
        住居所，一概不問。
      (4)惟若依被告駁回原告本件申請之邏輯，既然代理專利申
        請案並無資格限制，被告對於第三人以具名代理專利申
        請案為由申請代理人資歷證明者，尚須區分其所代理之
        本人於國內究有無住居所而定，而異其法律效果，本人
        於國內無居所者，得准發代理人資格證明；本人於國內
        有居所者，駁回代理人資歷證明之申請（因為依專利法
        第11條第1 項任何人皆得為之），然被告於該等情況卻
        不為區分，一律為准予核發之處分。
      (5)依照公平原則，被告對於專利法所定「申請」及「面詢
        」等專利師之業務，應本於一致之標準決定是否核發代
        理人資歷文件，然被告對於前者，凡有代理申請之事實
        者，一律准其所請，不問申請人本人是否於國內有住居
        所；對於後者，如本件之事實，卻以一般人皆可為「面
        詢」為由，駁回原告所請（惟「面詢」在92年間並非人
        人得為之，參89年10月31日公告之「經濟部智慧財產局
        專利案面詢作業要點」第4 點）。其標準不一，原處分
        及訴願決定顯違行政程序法第4 條規定。
  (二)被告主張：
    1.按所謂「從事專利師業務」，專利師法第9 條已有明定，
      係指專利之申請、異議、舉發、讓與、授權…等事項，換
      言之，在專利師法施行前，領有專利代理人證書，依專利
      法第11條規定，代理專利申請人，向被告提出上開專利之
      申請事項而言。由於代理行為必須表明代理意旨，始足以
      認定，因此，從事相關專利事項如並未具名代理，尚難認
      屬執行專利師業務。
    2.本件依申請書所載，原告以代理人身分具名代理案件，案
      號為：00000000、00000000、00000000、00000000、0000
      0000號。其中第00000000、00000000、00000000號等3 件
      專利案件，係以複代理方式代理面詢，原告雖稱其代理面
      詢屬專利師法第9 條所定之業務範圍云云，惟查，依專利
      法第11條第1 項、第3 項及專利師法第9 條之規定，關於
      專利之申請或有關事項，若非由專利申請人自行為之，即
      應由專利師代理為之。故所謂「從事專利師法第9條 所定
      業務」，應係指以代理人身分代理專利申請人為專利之申
      請、異議、舉發或專利權之讓與、信託、質權設定、授權
      實施之登記及特許實施或其他依專利法令規定之專利業務
      者而言。又專利法第48條、第71條（第72條、第108 條、
      第122 條及第129 條分別準用第71條），固規定申請人得
      至專利專責機關面詢，然依被告95年11月24日經授字第09
      520030990 號修正發布之「專利案面詢作業要點」第4 點
      「得出席面詢之人員如下：（一）與專利審查有關之本局
      人員。…（五）其他與本案有關之人員，提出委任書，並
      經本局許可者。其他與本案有關之人員，無委任書者，於
      不妨礙面詢進行之情形下，經本局許可得列席。但未經許
      可發言者，不得發言。…」由此可知，對於得出席面詢之
      人員，不僅以申請人或代理人為限，其他與本案有關之人
      員亦得出席或列席；且被告97年1 月10日智專字第097121
      00021 號函，就代理申請人申請面詢是否屬專利師法第9
      條所定之業務，於其說明欄五亦載有「…。至於代理申請
      人閱卷、繳納年費、面詢、勘驗等事項，雖屬專利法令所
      定事項，惟其並無資格限制，非專利師亦得為之，因此，
      該代理行為亦非專利師法第9 條所定之業務。」準此，原
      告代理面詢行為非專利師法第9 條所定之業務範圍。
    3.另外，申請書所載第00000000、00000000號等2 件專利案
      件，原告則係分別於95年、96年始具名代理。由於，本案
      原告於95年始有具名代理，不符3 年以上之要件，另從事
      代理專利面詢之經驗，亦不符上開規定及說明，故被告所
      為原告申請核發專利師法第35條資歷證明文件不予受理之
      處分，洵無違誤。
    理  由
一、按「具有與專門職業及技術人員考試相當之資歷者，應專門
    職業及技術人員考試，得視其不同資歷，減免應試科目。」
    、「中華民國國民於專利師法施行前，具有下列資格之一，
    且有證明文件者，得申請全部科目免試：…。三、經專利專
    責機關聘用為專任之專利審查委員，實際擔任專利實體審查
    工作2 年以上，且領有專利代理人證書，從事專利師法第9
    條所定業務3 年以上。」、「證明第6 條第1 項第3 款之資
    格，應繳驗專利代理人證書、受聘為專任專利審查委員實際
    擔任專利實體審查工作2 年以上之證明文件及經濟部智慧財
    產局核發之從事專利師法第9 條所定業務3 年以上之證明文
    件。」為專門職業及技術人員考試法第16條第1 項、專門職
    業及技術人員高等考試專利師考試規則第6 條第1 項及第9
    條所明定。又「申請人申請專利及辦理有關專利事項，得委
    任代理人辦理之。」；「代理人，除法令另有規定外，以專
    利師為限。」為專利法第11條第1 項、第3 項所規定。另「
    專利師之業務範圍如下：一、專利之申請事項。二、專利之
    異議、舉發事項。三、專利權之讓與、信託、質權設定、授
    權實施之登記及特許實施事項。四、其他依專利法令規定之
    專利業務。」、「本法施行前，具有下列資格之一，且有證
    明文件者，得申請專門職業及技術人員高等考試專利師考試
    全部科目免試：…三、經專利專責機關聘用為專任之專利審
    查委員，實際擔任專利實體審查工作2 年以上，且領有專利
    代理人證書，從事第9 條所定業務3 年以上。」復為96年7
    月11日公布，97年1 月11日施行之專利師法第9 條及第35條
    第1 項第3 款所明定。
二、原告於97年5 月19日備具「專利代理人資歷證明文件申請書
    」，檢附其實際擔任專利實體審查工作2 年以上之服務證明
    影本，並填列其以代理人身分具名代理之第00000000、0000
    0000、00000000、00000000及00000000號等專利案件，向被
    告智慧財產局申請核發「專利代理人資歷證明文件」，俾得
    依專利師法第35條申請專利師考試全部科目免試。案經被告
    審查，以前揭申請書所列第00000000、00000000、00000000
    號等3 件為代理面詢，非屬專利師法第9 條所定業務；第
    00000000、00000000號分別於95年、96年始具名代理，原告
    於94年1 月11日以前未具名代理專利案件，故無法證明原告
    於97年1 月11日專利師法施行前，從事專利師法第9 條所定
    業務3 年以上，乃於97年5 月30日以（97）智專一（一）
    15169 字第0972028080 0號函為「不予受理」之處分（下稱
    原處分）。原告不服，循序提起行政訴訟，並為事實欄所載
    各節之主張，是本件應審酌者厥為：原告於92年7 月23日、
    93年8 月20日分別代理第00000000號及第00000000號申請案
    之面詢，是否屬於專利師法第9 條所定業務？
三、經查：
  (一)如前所述，依專利師法第9 條及第35條第1 項第3 款規定，
    申請核發專利代理人資歷證明文件，必須從事專利師法第9
    條所定業務3 年以上；復因專利師法係97年1 月11日施行，
    因此所謂3 年以上即係回溯至94年1 月11日之前，亦即原告
    必須證明其於94年1 月11日之前即有從事專利師法第9 條所
    定業務之事實。
  (二)原告起訴，原係主張其就第00000000、00000000、00000000
    號等3 件申請案為代理面詢，屬專利師法第9 條所定業務，
    故符合3 年以上之要件。嗣於本院審理中，經查明第000000
    00號案件之面詢時間為92年7 月23日、第00000000號之面詢
    時間為93年8 月20日、第00000000號之面詢時間為94年2 月
    15日，由於第00000000號之面詢時間係在94年1 月11日之後
    ，因此原告當庭修正就該案不再主張屬於第9 條所定之業務
    （參本院97年12月16日準備程序筆錄），故本件僅須審酌：
    原告於92年7 月23日、93年8 月20日分別代理第00000000號
    及第00000000號申請案之面詢，是否屬於專利師法第9 條所
    定業務？茍上開2 案之面詢有一案屬第9 條所定業務，則即
    足證明原告從事專利師法第9 條所定業務已達3 年以上，則
    被告即應准予發給本件之專利代理人資歷證明文件，此並為
    被告所不爭執（參本院97年12月16日準備程序筆錄）。反之
    ，如上開2 案之面詢均非屬第9 條所定業務，則即不足證明
    原告從事專利師法第9 條所定業務已達3 年以上，則被告否
    准原告申請發給專利代理人資歷證明文件，於法即無不合。
  (三)本件原處分及訴願決定認原告之申請為無理由，係以：依被
    告95年11月24日經授字第09520030990 號修正發布之「專利
    案面詢作業要點」第4 點規定「得出席面詢之人員如下：（
    一）與專利審查有關之本局人員。（二）申請人或其專利代
    理人。（三）異議人、被異議人或其專利代理人。（四）舉
    發人、被舉發人或其專利代理人。（五）其他與本案有關之
    人員，提出委任書，並經本局許可者。」觀之，對於得出席
    面詢之人員在資格上並無限制。且被告97年1 月10日智專字
    第09712100021 號函，就代理申請人申請面詢是否屬專利師
    法第9 條所定之業務，於其說明欄五亦載有「…至於代理申
    請人閱卷、繳納年費、面詢、勘驗等事項，雖屬專利法令所
    定事項，惟其並無資格限制，非專利師亦得為之，因此，該
    代理行為亦非專利師法第9 條所定之業務。」準此，代理面
    詢行為並非專利師之專屬業務，是縱然原告於92年7 月23日
    代理面詢屬實，仍無法據以認定原告有從事專利師業務之事
    實等語。足見原處分及訴願決定係以被告95年11月24日經授
    字第09520030990 號修正發布之「專利案面詢作業要點」，
    作為否准原告申請之依據。
  (四)然查：
    (1)關於「專利案面詢作業要點」，依被告於89年10月31日所
      公告之版本，其第4 條規定，得出席面詢之人，僅限於下
      列四種資格之人員：原處分機關官員；申請人或其專
      利代理人；異議人、被異議人或其專利代理人；舉發
      人、被舉發人或其專利代理人（見本院卷第22至24頁）。
      至於其他有關人員經被告許可者，僅能「列席」，尚無資
      格「出席」。故得代理「出席」面詢之人，當以專利代理
      人為限。
    (2)查本件原告於92年7 月23日、93年8 月20日分別代理第00
      000000號及第00000000號申請案之面詢，依其面詢時間，
      自應適用89年10月31日所公告之版本，而非被告95年11月
      24日經授字第09520030990 號修正發布之「專利案面詢作
      業要點」，此亦為被告所不爭執（見本院卷第54頁筆錄）
      。則原告主張其當時係以專利代理人之身分「出席」，自
      屬可採。被告依95年11月24日經授字第09520030990 號修
      正發布之新版本，主張代理面詢出席不以專利代理人為限
      ，則不可採。
    (3)又關於「面詢」，係屬專利法令所定事項，此復為被告於
      答辯狀陳述甚明（見本院卷第43頁），原告於92年7 月23
      日、93 年8月20日既以專利代理人之身分代理「出席」面
      詢，自屬從事專利師法第9 條所定業務。
    (4)至被告稱：依被告97年1 月10日智專字第09712100021 號
      函，代理面詢，雖屬專利法令所定事項，惟其並無資格限
      制，因此，該代理行為亦非專利師法第9 條所定之業務云
      云。惟被告97年1 月10日智專字第09712100021 號函示意
      旨，其所謂「代理面詢並無資格限制」，係本於被告95年
      11月24日經授字第09520030990 號修正發布之「專利案面
      詢作業要點」新版本（參本院卷第43頁），本件既應適用
      89年10月31日所公告之舊版本，其代理出席面詢自非無資
      格限制，而係以專利代理人為限，故被告所稱，即無可採
      。
四、綜上，原告於92年7 月23日、93年8 月20日分別代理第0000
    0000號及第00000000號申請案之面詢，係屬專利師法第9 條
    所定業務，則其有從事專利師法第9 條所定業務3 年以上之
    事實，堪予認定。從而被告認原告無從事專利師業務3 年以
    上之事實，所為否准之處分，於法即有未合，訴願決定予以
    維持，亦有違誤。原告訴請撤銷，並請求被告應作成「准予
    核發專利代理人資歷證明文件」之處分，為有理由，應予准
    許。
五、兩造其餘攻擊防禦方法均與本件判決結果不生影響，故不逐
    一論述，併此敘明。
據上論結，本件原告之訴為有理由，爰依行政訴訟法第98條第1
項前段，判決如主文。
中    華    民    國    98    年    1    月    14     日
                    臺北高等行政法院第二庭
                              審判長法  官  徐  瑞  晃
                                    法  官  畢  乃  俊
                                    法  官  陳  金  圍
上為正本係照原本作成。
如不服本判決，應於送達後20日內，向本院提出上訴狀並表明上
訴理由，如於本判決宣示後送達前提起上訴者，應於判決送達後
20日內補提上訴理由書（須按他造人數附繕本）。
中    華    民    國    98    年    1    月    14     日
                                    書記官  陳  可  欣


司法院資訊處製作；財團法人民間司法改革基金會備份。
